【裁判字號】    94,交聲更,6
【裁判日期】    950828
【裁判案由】    違反道路交通管理處罰條例聲明異議
【裁判全文】
臺灣新竹地方法院交通裁定             94年度交聲更字第6號
移送機關    交通部公路總局新竹區監理所
異  議  人
即受處分人  丙○○
代  理  人  乙○○
上列受處分人因違反道路交通管理處罰條例案件，對於交通部公
路總局新竹區監理所中華民國93年12月31日竹監自字第裁50─E0
0000000號違反道路交通管理事件裁決處分，聲明異議，經本院
交通法庭於94年9月30日以94年度交聲字第57號裁定後，復經臺
灣高等法院於94年11月16日以94年度交抗字第823號裁定撤銷發
回本院，裁定如下：
    主    文
異議駁回。
    理    由
一、按法院受理有關交通事件，原則上應準用刑事訴訟法有關規
    定，為道路交通管理處罰條例第89條及道路交通案件處理辦
    法第4條所明定。關於聲明異議案件之管轄事項，上開辦法
    既無特別規定，自應準用刑事訴訟法第5條第1項規定，由受
    處分人之違規行為地或其住所、居所或所在地之法院管轄。
二、次按汽車駕駛人，行車速度超過規定之最高時速，或低於規
    定之最低時速，或裝用測速雷達感應器者，處新臺幣（下同
    ）1,200元以上2,400元以下罰鍰，並記違規點數1點，民國9
    4年12月28日修正公布前道路交通管理處罰條例第40條第1項
    、道路交通管理處罰條例第63條第1項第1款，分別定有明文
    。再按汽車駕駛人有下列情形之一，當場不能或不宜攔截製
    單舉發者，得對汽車所有人逕行舉發之：「一、…六、其他
    違規行為經以科學儀器取得證據資料者。」道路交通管理處
    罰條例第7條之2第1項第6款亦定有明文。
三、本件原處分意旨略以：異議人即受處分人丙○○於民國93年
    7月26日下午2時19分許，駕駛車牌號碼G2-0853號自小客車
    ，行經台三線南下55.5公里處，以時速80公里之高速超過限
    速60公里行駛，而為新竹縣警察局新埔分局照門派出所員警
    甲○○測速拍照後，以異議人違反道路交通管理處罰條例第
    40條第1項規定，填掣第E00000000號違反道路交通管理事件
    通知單逕行舉發，異議人收受違規通知單後不服舉發事實，
    於93年9月13日提出陳述稱：「一、違反警勤區管轄範圍…
    。二、違反程序正義」，惟經原舉發單位查覆略以：「本分
    局員警均以警車停於路旁明顯處實施車裝式測照，經查自小
    客G2-0853號車…超速行駛，為執勤員警照相採證，依違規
    事實逕行舉發」。異議人不服查覆結果，復於93年10月29日
    向交通部公路總局新竹區監理所桃園監理站提出陳述稱：「
    新竹縣警察局並未針對陳述人申訴之違反警勤區管轄權限並
    違反程序正義之事實，善盡查證之責…」。復經交通部公路
    總局新竹區監理所桃園監理站於93年11月4日以函轉至原處
    分機關查處，原處分機關審視陳述內容針對舉發權限、事實
    、行為…存疑，故原處分機關復將異議人之陳述單函轉原舉
    發單位查明，惟經原舉發單位查覆略以：「該路段…入轄前
    即設置『前有測速照相』告示牌…提醒用路人在案…本分局
    依權責調度轄屬照門所員警…執行測速照相勤務並按科學儀
    器取證後予以舉發」，是經原處分機關調查結果，仍認異議
    人確有不遵守管制規定超速行駛之行為，遂於93年12月31日
    依道路交通管理處罰條例第40條第1項、第63條第1項之規定
    裁處異議人罰鍰1,900元，併記違規點數1點。
四、本件異議意旨略以：
  (一)本件舉發違反警勤區管轄範圍（越區執行）：依行政程序法
    第11條之規定，行政機關之管轄權，依其組織法規或其他行
    政法規定之，是以依警察法及警察勤務條例之規範，自應以
    其警勤區為範圍（警察勤務條例第6條參照）。新竹縣警察
    局新埔分局照門派出所竟為求績效，越區在桃園縣警察局轄
    區內執行勤務，顯然逾越管轄權限，乃濫用權利之行為，其
    證據如下：
    1.依照門派出所舉發之照片觀察，舉發地點位於桃園、新竹
      兩縣交界處，當時受告發汽車尚行駛在桃園縣境內，而舉
      發員警所躲藏之位置，更屬桃園縣境內之大石頭後面，執
      勤員警當心知肚明。
    2.經異議人多次到現場查訪，並勘查桃園、新竹兩縣界址，
      同時詢問附近住家，證實該員警舉發地點確屬桃園縣境無
      誤，故照門派出所根本無管轄權限。
    3.參酌再申訴時新埔分局所作答覆謂：「…該路段為易肇事
      路段且自台三線南下53公里處入轄前即設置『前有測速照
      相』告示牌藉以提醒用路人在案…」云云，經異議人到該
      地點勘查，該告示所在卻是更深入靠近桃園縣境內，且為
      桃園縣交通局所設針對固定式測照所為之告示牌，與照門
      派出所之車裝式測照毫不相干，而該告示牌所稱之測速照
      相器，正好設置於桃園縣警察局平鎮分局高平派出所旁，
      更足以說明照門派出所員警，在桃園縣警察局之轄區內實
      施車裝式測速照相，明顯逾越管轄權限。
  (二)本件舉發違反程序正義：依行政程序法第4條之規定，行政
    行為應受法律及一般法律原則之拘束，而程序之正當合法，
    更屬至高無上之原則。而依行政程序法第7條、第8條之規定
    ，行政行為所採取之方式，應有助於目的之達成，且應選擇
    對人民權益損害最少者，並應以誠實信用之方法為之，保護
    人民正當合理之信賴。本件舉發之員警只為求績效之目的，
    竟然將警車藏放於駕駛人所不知之大石頭後面，絕非該分局
    所稱停於路旁明顯處，以不光明磊落之手段偷偷拍照，並無
    助於行政目的（減少車禍發生）之達成，更有害於人民對警
    察機關正當合理之信賴，其違反程序正義，自屬當然。據上
    論結，本件執勤員警之逕行舉發，只為求績效，明顯逾越管
    轄權限，濫用權利，乃違法之行政處分，應予撤銷，以彰人
    權，並維法治國原則等語。
五、本院查：
  (一)異議人即受處分人丙○○自民國70年1月22日起即設籍於新
    竹縣關西鎮石岡子520號，是依首揭規定，本院對本件交通
    異議案件自有管轄權，合先敘明。
  (二)異議人即受處分人丙○○委由代理人乙○○於更審前調查時
    及本院調查時到庭表示，固不否認異議人即受處分人丙○○
    於93年7月26日下午2時19分許，駕駛車牌號碼G2-0853號自
    小客車，在行經最高速限為時速60公里之台三線南下55.5公
    里處時，為新竹縣警察局新埔分局照門派出所員警測速拍照
    後，發現該自小客車之行車速度高達時速80公里，而有超速
    行駛之違規事實，且有新竹縣警察局第E00000000號違反道
    路交通管理事件通知單影本1紙、新竹縣警察局新埔分局94
    年2月17日埔警交字第0940005461號函及所附之測速採證照
    片1張以及交通部公路總局新竹區監理所第裁50-E00000000
    號違反道路交通管理事件裁決書影本1紙在卷足憑。是異議
    人丙○○確實有於上揭時、地超速行駛之違規事實應可認定
    。
  (三)就本件違規舉發地點之台三線南下55.5公里處，應位於桃園
    縣境內，理由如下：
  1.本件測速照相位置係位於台三線55.450公里處，此有新竹縣
    警察局新埔分局94年7月20日埔警交字第0940011068號函及
    所附照片及說明1份在卷可按。又台三線55.520公里至63.9
    公里為新竹縣警察局新埔分局管轄區域，亦有新竹縣警察局
    新埔分局上揭函示在卷可按，是本件測速照相之位置並非位
    於新竹縣警察局新埔分局之管轄區域應可認定。
  2.證人即本件交通違規舉發員警甲○○與本院審理時證稱：「
    （問；如何判斷架設測速照相機的位置屬於新竹縣境？）我
    以桃園縣地名標誌來判斷。」、「（問：取締位置是否桃園
    縣地名標誌往北12公尺處？）是，照片會往前一點。」、「
    （問：如何認定桃園縣地名標誌就是分界所在？）我有口頭
    向分局交通組確認該地點是否可以取締，並沒有以正式公文
    或其他方式確認。」、「（問：桃園縣地名標誌作為區別縣
    界是否你自己到現場作判斷？）是」，是縱以證人即本件舉
    發員警甲○○以台三線上桃園縣地名標誌來作為管轄區域之
    劃分標準，則其所架設測速照相設備之位置，亦係位在該桃
    園縣地名標誌往北12公尺處等情，除經員警甲○○到庭證述
    明確外，復有新竹縣警察局新埔分局95年2月27日埔警交字
    第0950001830號函所附本件測速照相相關位置圖1張及現場
    照片10張復卷可按。則依舉發員警所依桃園縣地名標誌來為
    管轄區域之判定，此亦應屬於桃園縣境內。
  3.綜上所述，本件異議人違規遭測速照相舉發之地點，應位於
    桃園縣境內，而非新竹縣境內，非屬於新竹縣警察局新埔分
    局之轄區。
  (四)警員於執行勤務時，於該所屬管區外，對於警察勤務之交通
    勤務所為之違反道路交通管理處罰條例違規事實之舉發並不
    因係於其所屬管區以外，而導致該舉發行為違法：
  1.按警察依法行使有關警察業務之保安、正俗、交通、衛生、
    消防、救災、營業建築、市容整理、戶口查察、外事處理等
    事項之職權，警察法第9條第7款定有明文。又道路交通管理
    之稽查，違規紀錄，由交通勤務警察，或依法令執行交通稽
    查任務人員執行之。公路主管及警察機關就其主管業務，查
    獲違反道路交通管理之行為者，應本於職權舉發或處理之，
    違反道路交通管理事件統一裁罰標準及處理細則第6條定有
    明文。是依上揭法令之規定，道路交通管理之稽查係屬於警
    察之職權範圍無疑。
  2.次按內政部掌理全國警察行政，並指導監督各直轄市警政、
    警衛及縣（市）警衛之實施。又直轄市政府設市警察局，縣
    （市）政府設縣（市）警察局（科），掌理各該管區之警察
    行政及業務，警察法第2條、第8條分別定有明文。又警察勤
    務之實施，應晝夜執行，普及轄區，並以行政警察為中心，
    其他各種警察配合之。且警察勤務區（以下簡稱警勤區），
    為警察勤務基本單位，由警員一人負責。而警勤區依自治區
    域，以一村里劃設一警勤區；村里過小者，得以二以上村里
    劃設一警勤區；村里過大者，得將一村里劃設二以上警勤區
    。或依人口疏密，以二千人口或五百戶以下劃設一警勤區。
    而警勤區之劃分，應參酌治安狀況、地區特性、警力多寡、
    工作繁簡、面積廣狹、交通電信設施及未來發展趨勢等情形
    ，適當調整之。刑事、外事警察，得配合警勤區劃分其責任
    區。且警察分駐所、派出所為勤務執行機構，負責警勤區之
    規劃、勤務執行及督導。警察分局為勤務規劃監督及重點性
    勤務執行機構，負責規劃、指揮、管制、督導及考核轄區各
    勤務執行機構之勤務實施，並執行重點性勤務。警察局為勤
    務規劃監督機構，負責轄區警察勤務之規劃、指揮、管制、
    督導及考核，並對重點性勤務，得逕為執行。警察勤務條例
    第3條、第5條、第6條、第7條、第8條及第10條，分別定有
    明文。是依上開法律規定警察勤務之機構劃分從警勤區、派
    出所（分駐所）、警察分局、警察局至中央主管機關內政部
    ，各有其權責劃分，其目的在於權責分明，使警察勤務能妥
    善規劃、實施並督導考核，惟並無限制警察執行各種勤務（
    包含交通管理之稽查）必須在轄區範圍之內，或限制警察不
    得在其轄區外執行職務之規定。
  3.基於警察勤務之實施，應日夜無間，普及轄區，並以行政警
    察為重心，其他各種專屬警察勤務大隊（隊）配合之，橫成
    綿密警察網，充分發揮整體警察勤務之功能，是從行政一體
    的角度觀之，而認執勤員警於執行勤務中發現轄區外行為人
    違規之事實，仍應本於職權加以舉發，始符合行政公益之目
    的。否則，若警員遇有違規事件僅對轄區內之違規人舉發，
    而對於鄰近一線之隔轄區外之違規人以「非其轄區」為由塘
    藉不予舉發，即與警察賦有維護交通秩序，確保用路人交通
    安全之使命、職守有虧，是員警於執行勤務中，對於轄區內
    外發現有違規事件，皆有舉發義務，以達維護交通秩序，確
    保交通安全之目的。
  4.再按對於違反道路交通管理處罰條例之行為者，民眾得敘明
    違規事實或檢具違規證據資料，向公路主管或警察機關檢舉
    ，經查證屬實者，應即舉發。此為道路交通管理處罰條例第
    7條之1定有明文。查其立法目的即因警力有限及民眾取巧違
    規成性，為交通秩序混亂原因之一，民眾如能利用適當管道
    檢舉交通違規，除可彌補警力之不足外，亦將產生極大之嚇
    阻效果。是一般民眾見有違規事件，皆可敘明違規事實或檢
    具違規證據資料，向公路主管或警察機關檢舉，經查屬實者
    ，應即舉發之。既然一般民眾依法本不負有舉發交通違規職
    權及義務，即可依法舉發交通違規，依舉輕以明重之法理，
    更遑論係於警員執勤中，依合法之科學儀器所為之採證，對
    違規人所為之舉發。
  5.揆諸上開說明，本件執勤員警於轄區外，所為之測速照相舉
    發，本其道路交通管理之稽查之職權，乃至維護道路交通安
    全之義務，所為之交通違規之舉發，難謂其為違法。
  (五)舉發汽車違反道路交通管理事件，以汽車所有人為處罰對象
    者，移送其車籍地處罰機關處理；以駕駛人為處罰對象者，
    移送其駕籍地處罰機關處理；駕駛人未領有駕駛執照者，移
    送其戶籍地處罰機關處理。此為違反道路交通管理事件統一
    裁罰基準及處理細則第25條定有明文。查本件違規事件之行
    為人即異議人，無論車籍、駕籍地（戶籍地）皆為新竹縣關
    西鎮石光里11鄰石岡子520號，此有E00000000號舉發通知單
    影本、法務部戶役政連結作業系統資料、交通違規陳述單影
    本及查詢單影本各1紙在卷可按，是新竹區監理所依新竹縣
    警察局新埔分局照門派出所對異議人之違規事實所為之舉發
    ，具有管轄權自不待言，故異議人既不否認有上開超速違規
    之事實，該所自得依異議人之違規事實而為裁罰之處分。
  (六)關於異議人辯稱本件新竹縣警察局函覆稱自台三線南下53公
    里處入轄前即設置「前有測速照相」告示牌藉以提醒用路人
    ，經其實地勘查發現該告示牌所設位置竟係位於更深入靠近
    桃園縣境內之桃園縣警察局平鎮分局高平派出所旁，與舉發
    單位之車裝式測速照相毫不相干等語，並提出桃園縣政府警
    察局平鎮分局高平派出所前所設置之測速照相器照片1張，
    惟一般人均應有守法之觀念，並時時力行守法，判斷違法與
    否，不因有無設置警告標誌而異，若僅在見有警告標誌之時
    地，始被動地遵循法律，此心態不僅投機且因循苟且，而交
    通主管機關為加強交通管理，維護交通秩序，確保交通安全
    ，除廣為宣導交通安全教育外，對違規之駕駛人、用路人自
    應予以採證舉發處罰，我國現行法令並未要求交通執勤員警
    逕行舉發超速違規前，須設置「前有測速照相」之警告標誌
    ，且若強令警方在拍照舉發之處，須先設置警告標誌，無異
    使無心遵守速限規定之駕駛人，在無警告標誌之處，因知警
    方不得舉發，反而得以恣意超速行駛，實非維持行車秩序，
    保障行車安全之道，異議人竟以此為異議理由，殊不可採。
  (七)至異議人另以舉發員警將警備車停放於駕駛人所不知之大石
    頭後面偷偷測速拍照，違反程序正義等語置辯，按駕駛人駕
    駛汽車，應遵守道路交通標誌、標線、號誌之指示，並服從
    執行交通勤務之警察或依法令執行指揮交通及交通稽查任務
    人員之指揮，道路交通安全規則第90條定有明文，顯見汽車
    駕駛人駕駛汽車於道路上行駛，本有依照速限標誌之指示，
    而以在最高速限內之行車速度行駛之注意義務，且此項注意
    義務尚不因交通執勤員警執勤方式是否有所不同，而受到任
    何影響。況交通執勤員警係依據道路之設置情形、交通流量
    、交通事故發生頻率等一切因素綜合判斷後，始決定執行違
    規超速取締勤務之地點，就執勤地點法令亦未設有明文限制
    ，異議人自不得以本件執勤員警係躲藏於大石頭後方偷偷拍
    照之事由，而任意指摘本件超速違規之舉發過程有何違法或
    嚴重失當之處。
  (八)是以，本件駕駛人本有隨時注意路況、並遵守速限行駛之義
    務，業如上述，即不得以員警係於轄區外取締、測速警告標
    誌設置地點或員警之取締方法等因素為由，以免除其違規之
    責。異議人所辯本件舉發地點係位於新竹縣警察局新埔分局
    照門派出所之轄區外而逾越管轄權限、未設置「前有測速照
    相」之警告標誌及其係遭警偷拍等語，顯與其構成違規事實
    與否無涉，經核亦與行政程序法第7條比例原則、同法第8條
    誠實信用信賴保護原則無關，不足為其有利之認定。
六、綜上所述，本件事證明確，異議人違規行為，應堪認定。從
    而，原處分機關依上揭94年12月28日修正公布前道路交通管
    理處罰條例第40條第1項、道路交通管理處罰條例第63條第1
    項第1款、違反道路交通管理事件統一裁罰基準表之規定，
    裁處異議人罰鍰1,900元，並記違規點數1點，核無違誤，本
    件異議人之異議為無理由，自應將其異議駁回。
七、應依道路交通案件處理辦法第19條，裁定如主文。
中    華    民    國    95    年    8     月    28    日
                         交通法庭   法  官  方鴻愷
以上正本證明與原本無異。
如不服本裁定應於送達後5日內向本院提出抗告狀。
中    華    民    國    95    年    8     月    28    日
                                    書記官  吳美雲


司法院資訊處製作；財團法人民間司法改革基金會備份。
